ACORDAO-COMPLETO-2371128

ACÓRDÃO 13049/2019 ATA 44/2019 - SEGUNDA CÂMARA

VISTOS, relatados e discutidos estes autos que cuidam de Pedido de Reexame interposto pela Srª. Maria de Fátima Nunes Soares contra o Acórdão 8349/2018-TCU-Segunda Câmara (Relator: Ministro-Substituto André Luís de Carvalho) .
ACORDAM os Ministros do Tribunal de Contas da União, reunidos em Sessão da Segunda Câmara, diante das razões expostas pelo Relator, em:
9.1. com fulcro nos artigos 32, 33 e 48 da Lei 8443/1992 c/c o artigo 286, do RI/TCU, conhecer do Pedido de Reexame interposto pela Srª. Maria de Fátima Nunes Soares contra o Acórdão 8349/2018-TCU-Segunda Câmara (Relator: Ministro-Substituto André Luís de Carvalho) , para, no mérito, dar-lhe provimento a fim de tornar insubsistente os itens 9.1, 9.2 e 9.3 da deliberação recorrida;
9.2. dar ciência do presente Acórdão, acompanhado do Relatório e do Voto que o fundamentam, à recorrente e à Prefeitura Municipal de Euclides da Cunha - BA.

Pedido de reexame interposto por Maria de Fatima Nunes Soares contra  o Acórdão 8349/2018-TCU-2.ª Câmara (Rel. Min-Subs. André Luís de Carvalho),prolatado na Sessão Ordinária realizada em 11/9/2018 (peça 31).

Segunda Câmara

3. Interessados/Responsáveis/Recorrentes:
3.1. Responsáveis: Luciano Pinheiro Damasceno e Santos (XXX.979.545-XX); Maria de Fatima Nunes Soares (XXX.058.855-XX)
3.2. Recorrente: Maria de Fatima Nunes Soares (XXX.058.855-XX).

Aroldo Cedraz.

Ministro-Substituto André Luís de Carvalho.

13.1. Ministros presentes: Ana Arraes (Presidente), Augusto Nardes, Aroldo Cedraz e Raimundo Carreiro (Relator).
13.2. Ministro que alegou impedimento na Sessão: Aroldo Cedraz.
13.3. Ministro-Substituto convocado: André Luís de Carvalho (Revisor).

ACORDAO-COMPLETO-2486213

Acórdão de Relação 9241/2021 - Segunda Câmara

Acórdão de Relação

RAIMUNDO CARREIRO

Transcrevo a seguir, nos termos do art. 1º, § 3º, inciso I, da Lei nº 8.443/92, a instrução lavrada no âmbito da Secretaria de Recursos (peça 68) , cujas conclusões contaram com a anuência do titular daquela unidade técnica (peça 69) .
		"Trata-se de pedido de reexame interposto por Maria de Fátima Nunes Soares (peça 49) , pelo qual contesta o Acórdão 8349/2018-TCU-2.ª Câmara (Rel. Min-Subs. André Luís de Carvalho) , prolatado na Sessão Ordinária realizada em 11/9/2018 (peça 31) .
2.	A deliberação recorrida apresenta o seguinte teor:
9.1. aplicar em desfavor de Maria de Fátima Nunes Soares e de Luciano Pinheiro Damasceno e Santos, individualmente, a multa prevista no art. 58, IV, da Lei nº  8.443, de 1992, e no art. 268, IV, do RITCU, sob o valor de R$ 5.000,00 (cinco mil reais) , com a fixação do prazo de 15 (quinze) dias, contados da notificação, para que comprovem, perante o Tribunal (art. 214, III, "a", do RITCU) , o recolhimento da dívida ao Tesouro Nacional, atualizada monetariamente na forma da legislação em vigor;
9.2. autorizar, caso requerido, nos termos do art. 26 da Lei nº 8.443, de 1992, e do art. 217 do RITCU, o parcelamento das dívidas fixadas por este Acórdão em até 36 (trinta e seis) parcelas mensais e sucessivas, sobre as quais incidirão a atualização monetária e os correspondentes acréscimos legais, esclarecendo aos responsáveis que a falta de pagamento de qualquer parcela importará no vencimento antecipado do saldo devedor, sem prejuízo das demais medidas legais;
9.3. autorizar, desde logo, a cobrança judicial das dívidas fixadas por este Acórdão, nos termos do art. 28, II, da Lei nº 8.443, de 1992, caso não atendidas as notificações;
9.4. reiterar a determinação proferida pelo item 1.7.1 do Acórdão 149/2015-TCU-Segunda Câmara, com as modificações introduzidas pelo Acórdão 5900/2016-TCU-Segunda Câmara, fixando o novo prazo de 60 (sessenta) dias, contados da notificação, para que o prefeito municipal de Euclides da Cunha - BA promova o efetivo cumprimento da aludida determinação, alertando ao responsável que o não atendimento à presente deliberação poderá configurar a reincidência no descumprimento da decisão do Tribunal, sujeitando o responsável à multa prevista no art. 58, VII, da Lei nº 8.443, de 1992, e no art. 268, VIII, do RITCU;
9.5. determinar que a unidade técnica adote as seguintes medidas:
9.5.1. prossiga com o monitoramento sobre a determinação prolatada pelo item 1.7.1 do Acórdão 149/2015-TCU-Segunda Câmara; e
9.5.2. envie a cópia deste Acórdão, acompanhado do Relatório e da Proposta de Deliberação que o fundamenta, ao Ministério da Integração Nacional, à Sra. Maria de Fátima Nunes Soares, ao Sr. Luciano Pinheiro Damasceno e Santos e à Prefeitura Municipal de Euclides da Cunha - BA.
HISTÓRICO 
3.	O presente processo cuidou originalmente de Monitoramento sobre o cumprimento da determinação contida no subitem 1.7.1 do Acórdão 149/2015-TCU-2.ª Câmara (Rel. Min.-Subs. André Luís de Carvalho) , retificado, por inexatidão material, pelo Acórdão 5900/2016-TCU-2.ª Câmara (Rel. Min. Subs. André-Luís de Carvalho) , e endereçada ao Município de Euclides da Cunha/BA (peças 6 e 17) , nos seguintes termos, verbis: 
1.7.1. ao município de Euclides da Cunha/BA que adote providências que viabilizem o pleno funcionamento dos poços perfurados no âmbito do Convênio nº 56/1999, de sorte a promover, entre outras medidas, a instalação elétrica nos aludidos poços, informando o TCU, no prazo de 120 (cento e vinte) dias, contados da ciência desta deliberação, sobre o resultado de todas as medidas adotadas para colocar em pleno funcionamento os poços artesianos, com a reservação, adução e distribuição por meio de chafarizes, nos povoados de Cedro (1) , Olhos D´água (1) , Barreiro do Meio (1) e Mutambinha (2) , localizados no referido município; 
4.	Os arestos foram proferidos no âmbito do TC-Processo 005.332/2013-3, sobre tomada de contas especial instaurada em razão da não aprovação das contas do Convênio 56/1999 (Siafi 387762) , firmado entre o Município de Euclides da Cunha/BA e o Ministério da Integração Nacional, e cujo objeto foi a perfuração de poços conjugada com a reservação, adução e distribuição através de chafarizes em povoados daquele município.
5.	Encaminhadas notificações a respeito do Acórdão 5900/2016-TCU-2.ª Câmara à então prefeita municipal e ora recorrente, bem como, ao prefeito antecessor - signatário do Convênio 56/1999 -, não houve manifestação sobre o cumprimento da determinação supratranscrita (peças 18-19) , levando ao encaminhamento de diligências à Sra. Maria de Fátima e, posteriormente, ao prefeito sucessor, cujo mandato iniciou em 1º/01/2017 (peças 22-27) .
6.	Em vista da ausência de resposta às diligências, o Acórdão 8349/2018-TCU-2.ª Câmara, ora recorrido, aplicou a sanção de multa à Sra. Maria de Fátima e ao prefeito que lhe sucedeu, com fulcro no artigo 58, IV, da Lei 8666/1993.
EXAME DE ADMISSIBILIDADE
7.	Em exame preliminar de admissibilidade esta secretaria propôs não conhecer o recurso de Maria de Fátima Nunes Soares (peças 51-53) , por restar intempestivo e não apresentar fatos novos. O relator Ministro Raimundo Carreiro discordou da proposta da unidade técnica, conhecendo do recurso e suspendendo os efeitos dos itens 9.1 e 9.3 do Acórdão 8349/2018-TCU-2.ª Câmara em relação à recorrente (peça 57) . 
EXAME DE MÉRITO
8.	Delimitação do recurso
8.1.	Constitui objeto do recurso de Maria de Fátima Nunes Soares definir se a sanção de multa foi excessivamente onerosa, além de desarrazoada e desproporcional em relação à sua conduta.
9.	Da Multa 
9.1.	A recorrente argumenta que não respondeu ao Ofício de Diligência 3093/2016-TCU/Secex-BA involuntariamente e, não, deliberadamente ou por desídia.
9.2.	Assevera que a notificação somente ocorreu em 9/11/2016, ou seja, próximo do encerramento de seu mandato eletivo, quando estava bastante ocupada com a necessidade de selecionar e entregar à nova gestão eleita todos os relatórios necessários a garantir a continuidade administrativa, a exemplo do Relatório de Transição de Governo.
9.3.	Observa que a ausência de resposta tempestiva não gerou prejuízo algum ao erário, tornando a multa excessivamente onerosa, desproporcional e irrazoável. Traz doutrina acerca dos princípios da razoabilidade e proporcionalidade. E alude, por analogia, a julgado do Superior Tribunal de Justiça - STJ sobre a dosimetria das sanções, proferido em ação de improbidade administrativa (AgRg no AREsp. 367.631/PR, Rel. Min. Benedito Gonçalves, DJe de 7/10/2015) .
Análise
9.4.	O Ofício de Diligência 3093/2016-TCU/Secex-BA, de 20/10/2016, foi recebido na prefeitura municipal de Euclides da Cunha/BA em 9/11/2016 (peças 22-23) , ou seja, cerca de 50 (cinquenta) dias antes do encerramento do exercício de 2016 e, por conseguinte, do mandato eletivo então exercido pela Sra. Maria de Fátima. 
9.5.	O documento solicitou o posicionamento do município em relação ao cumprimento da determinação objeto do subitem 1.7.1 do Acórdão 149/2015-TCU-2.ª Câmara, modificado pelo Acórdão 5900/2016, também da 2.ª Câmara.
9.6.	Não há nos autos comprovação de que o seu futuro sucessor - ou sua equipe de transição - tenha sido ao menos cientificado pela Sra. Maria de Fátima acerca da existência da referida comunicação encaminhada por aquela unidade técnica do Tribunal. De todo modo, nota-se que antes, em 2015, a Sra. Maria de Fátima se manifestou acerca do Ofício de Notificação 0354/2015-TCU/Secex-BA, de 2/3/2015 (peças 7 e 13) e, a partir de então, por meio do Acórdão 5900/2016-TCU-2.ª Câmara, o Acórdão 149/2015-TCU-2.ª Câmara foi retificado para correção da indicação dos povoados onde deveriam ter sido construídos os poços. 
9.7.	Ante a ausência de resposta, a Secex-BA expediu os Ofícios 695/2017-TCU-Secex/BA (peça 24) e 1258/2017-TCU-Secex/Ba (peça 26) , dirigidos à Prefeitura de Euclides da Cunha, quando o Sr. Luciano Pinheiro Damasceno e Santos já havia assumido o cargo de prefeito municipal, sucedendo a Sra. Maria de Fátima. 
9.8.	Os dois ofícios de 2017 fixaram o prazo de 15 dias para cumprimento da diligência e alertaram para o risco de multa em caso de não cumprimento sem causa justificada. Concluindo não haver como aferir o cumprimento da determinação constante do item 1.7.1 do Acórdão 149/2015-TCU-Segunda Câmara, a unidade técnica propôs a aplicação de multa à recorrente e ao Sr. Luciano, sucessor da primeira. 
9.9.	Esse encaminhamento foi acolhido pelo MP/TCU e pelo Ministro-Relator, o que resultou na prolação do acórdão recorrido. A multa foi aplicada com fulcro no art. 58, inciso IV, da Lei 8.443/1992: "não atendimento, no prazo fixado, sem causa justificada, a diligência do Relator ou a decisão do Tribunal".
9.10.	Ocorre que o prazo fixado no Ofício de Diligência 3093/2016-TCU/Secex-BA - encaminhado ainda na gestão da ora recorrente - para a resposta à essa unidade estadual foi de 120 (cento e vinte)  dias a contar de seu recebimento, ou seja, o dies ad quem para fazê-lo ocorreria apenas em março de 2017, já no mandato do futuro prefeito municipal, recém-eleito quando do recebimento do ofício em novembro/2016. Nesse sentido, a então prefeita não tinha o dever objetivo de responder ao ofício da Secex/BA até o final de seu mandato. Consequentemente, infere-se que a multa lhe foi indevidamente aplicada. 
CONCLUSÃO
10.	Das análises anteriores, conclui-se que à multa aplicada à Sra. Maria de Fátima Nunes Soares não encontra amparo normativo, pois recebeu o Ofício de Diligência 3093/2016-TCU-Secex-BA faltando 50 (cinquenta) dias para o final de seu mandato de prefeita municipal e, portanto, o prazo de 120 (cento e vinte) dias para responder o documento expirou já durante o mandato de seu sucessor no cargo de prefeito em Euclides da Cunha/BA. Além disso, os Ofícios 695/2017-TCU/SECEX-BA (peça 24) e 1258/2017-TCU/SECEX-BA (peça 26) foram recebidos na prefeitura de Euclides da Cunha/BA em 2017, quando a recorrente já não era mais prefeita, o que também a isenta da responsabilidade que lhe foi atribuída neste processo. 
DA PROPOSTA DE ENCAMINHAMENTO
11.	Ante o exposto, submete-se à consideração superior a presente análise do pedido de reexame interposto por Maria de Fátima Nunes Soares contra o Acórdão 8349/2018-TCU-2.ª Câmara propondo-se, com fundamento nos artigos 32, I e 33, da Lei 8443/1992, e artigo 285, do RI/TCU:
a) conhecer do recurso e, no mérito, dar-lhe provimento para tornar sem efeito a sanção de multa que lhe foi aplicada (subitem 9.1 do aresto) ; 
b) dar conhecimento da decisão que vier a ser proferida à recorrente e demais interessados."
É o Relatório.

8.1. Jaime Dalmeida Cruz (22.435/OAB-BA) e outros, representando Maria de Fatima Nunes Soares.  
8.2. Rodrigo Isaac de Freitas Martins (19644/OAB-BA) e outros, representando Prefeitura Municipal de Euclides da Cunha - BA.

Não atuou.

MONITORAMENTO DO ACÓRDÃO 149/2015-TCU-2.ª CÂMARA. DETERMINAÇÃO PROFERIDA EM TOMADA DE CONTAS ESPECIAL. DILIGÊNCIAS. NÃO ATENDIMENTO. MULTA. PEDIDO DE REEXAME. PRAZO FINAL PARA ATENDIMENTO DA DILIGÊNCIA EXPIROU NO MANDATO DO SUCESSOR DA RECORRENTE. AUSÊNCIA DE RESPONSABILIDADE PELO DESCUMPRIMENTO DA DETERMINAÇÃO DO TCU. CONHECIMENTO. PROVIMENTO. CIÊNCIA AOS INTERESSADOS.

MONITORAMENTO (MON)

Secretaria de Recursos (SERUR); Secretaria de Controle Externo de Tomada de Contas Especial (SecexTCE).

O Pedido de Reexame interposto pela Srª. Maria de Fátima Nunes Soares contra o Acórdão 8349/2018-TCU-Segunda Câmara (Relator: Ministro-Substituto André Luís de Carvalho) pode ser conhecido, visto que estão presentes os requisitos de admissibilidade previstos nos artigos 32, 33 e 48 da Lei 8443/1992 c/c o artigo 286, do RI/TCU.
2.	Registro que atuo nestes autos por força do sorteio, conforme termo juntado presente processo à peça 56.
3.	A recorrente foi apenada com a multa prevista no art. 58, IV, da Lei nº  8.443, de 1992, e no art. 268, IV, do RITCU, sob o valor de R$ 5.000,00 (cinco mil reais) , em razão da ausência de resposta à diligência determinada por meio do Acórdão 149/2015-TCU-Segunda Câmara (Relator: Ministro-Substituto André Luís de Carvalho) , mediante o qual o Tribunal determinou: 
"...ao município de Euclides da Cunha/BA que adote providências que viabilizem o pleno funcionamento dos poços perfurados no âmbito do Convênio nº 56/1999, de sorte a promover, entre outras medidas, a instalação elétrica nos aludidos poços, informando o TCU, no prazo de 120 (cento e vinte) dias, contados da ciência desta deliberação, sobre o resultado de todas as medidas adotadas para colocar em pleno funcionamento os poços artesianos, com a reservação, adução e distribuição por meio de chafarizes, nos povoados de Cipó, Cedro e Serra do Angico, localizados no referido município;"  (grifei) .
4.	Na presente fazer recursal restou apurado que a recorrente recebeu o Ofício de Diligência 3093/2016-TCU-Secex-BA faltando cinquenta dias para o final de seu mandato de prefeita. Portanto, o prazo de cento e vinte dias para responder o documento expirou durante o mandato de seu sucessor no cargo de prefeito em Euclides da Cunha/BA.
5.	Além disso, os Ofícios 695/2017-TCU/SECEX-BA (peça 24) e 1258/2017-TCU/SECEX-BA (peça 26) foram recebidos na prefeitura de Euclides da Cunha/BA em 2017, quando a recorrente já não era mais prefeita, o que também a isenta da responsabilidade que lhe foi atribuída neste processo.
6.	Comprovada a ausência de responsabilidade da recorrente, deve ser dado provimento ao seu recurso para torna insubsistente a multa que lhe foi aplicada por meio do Acórdão 8349/2018-TCU-Segunda Câmara (Relator: Ministro-Substituto André Luís de Carvalho) .
7.	Ante o exposto, acolho a proposta uníssona da Secretaria de Recursos e voto por que o Tribunal adote a minuta de acórdão que ora submeto à apreciação deste Colegiado.
TCU, Sala das Sessões Ministro Luciano Brandão Alves de Souza, em 22 de outubro de 2019.
RAIMUNDO CARREIRO 
Relator